臺灣高雄地方法院刑事判決　　　　　　　96年度易字第2434號
公　訴　人　臺灣高雄地方法院檢察署檢察官
被　　　告　乙○○
上列被告因偽造文書案件，經檢察官提起公訴（96年度偵續字第
158 號），本院判決如下：
    主    文
乙○○犯行使偽造私文書罪，處有期徒刑陸月，減為有期徒刑
月，如易科罰金，以新台幣壹仟元折算壹日。未扣案如附表編號
一至五所示偽造之「丙○○○」印章壹枚、署名貳枚、印文陸枚
，均沒收。
    事    實
一、乙○○係丙○○○之弟，二人均為被繼承人陳素之子女，緣
    陳素於民國95年7 月29日死亡，而留有坐落於高雄市○○區
    ○○段7 小段第430-11地號、台南縣佳里鎮○○段第478 之
    8 、之9 、之10、之14、之15地號共6 筆不動產遺產，其等
    2 人均為繼承人（另有謝陳秋季之代位繼承人4 人）。乙○
    ○明知丙○○○因故不同意辦理繼承登記，竟基於偽造文書
    及使公務員登載不實以辦理繼承及逕為分別共有之犯意，先
    於95年8 月21日前某日（起訴書誤植為29日，應予更正），
    在高雄市○○路與民族路口附近，利用不知情之成年刻印業
    者偽刻「丙○○○」印章1 枚，交由不知情之土地代書黃文
    漲辦理上開登記作業，而蓋印在附表所示土地登記申請等相
    關書類上（合計「丙○○○」印章1 枚、署名2 枚、印文6
    枚），以表示丙○○○同意為繼承及逕為分別共有登記，再
    製作完成該土地登記申請相關書類後，持往高雄市三民、台
    南縣佳里等地政事務所（下稱三民、佳里地政事務所）辦理
    前揭地號繼承及逕為分別共有之分割登記，致上開地政機關
    辦理登記業務之公務員將上開不實事項登載於職務上登記簿
    內（接續於95年8 月28日、同月29日登記完畢），足以生損
    害於土地登記機關有關繼承及分別共有登記之正確性及丙○
    ○○本人。
二、案經丙○○○訴由臺灣高雄地方法院檢察署檢察官偵查起訴
    。
    理    由
壹、證據能力部分：
一、按被告以外之人於偵查中向檢察官所為之陳述，除顯有不可
    信之情況者外，得為證據，刑事訴訟法第159 條之1 第2 項
    分別定有明文。卷附之證人黃文漲於96年5 月23日在檢察官
    偵查中之具結證述，依現階段刑事訴訟法規定，檢察官係代
    表國家偵查犯罪、實施公訴，依法有訊問被告、證人、鑑定
    人之權，而實務運作時，檢察官偵查中向被告以外之人所取
    得之陳述，原則上均能遵守法律規定，不致於違法或不當取
    供，故可信度極高，且上開陳述與本件待證事實相關，且為
    證明被告本件犯罪事實之存否所必要，公訴人、被告及辯護
    人均未證明有何顯不可信之情況，上開言詞陳述，依法仍具
    有證據能力。
二、次就卷附之三民地政事務所96年4 月19日函附土地登記申請
    卷宗、財政部高雄市國稅局（下稱高雄市國稅局）遺產稅免
    稅證明書、土地所有權移轉登記聲請書（高市地士字第0089
    號）、郵局存證信函（第184 號、第196 號）、被繼承人陳
    素之除戶戶籍謄本（高雄市○○區○○里○ 鄰○○○路69號
    ）、繼承系統表、乙○○個人戶籍資料、土地分別共有登記
    文件（含申請書、登記清冊、切結書等）、系爭土地、建物
    登記第一、二類謄本影本各1 份、丙○○○土地所有權狀6
    紙、三民地政事務所96年4 月19日、96年10月5 日函檢送高
    雄市○○區○○段7 小段00000-00地號繼承為分別共有登記
    文件、土地登記謄本，及佳里地政事務所96年10月3 日函提
    供台南縣佳里鎮○○段第478 之8 、之9 、之10、之14、之
    15地號5 筆之土地登記謄本各1 份等書面資料之證據能力，
    公訴人、被告於本院審理時，均表示無意見等語（參本院卷
    第19、30至33、71頁），本院審酌上開言詞、書面陳述資料
    作成時非出於偽造、變造之情事，且亦無受到不法訊問或不
    當之情形，認為適當，依同法第159 條之5 第2 項規定，認
    得為本案審酌之證據。
貳、實體部分：
一、訊據被告坦承：未經丙○○○之同意，即偽刻「丙○○○」
    印章1 枚，並委請黃文漲代書代辦系爭土地之繼承及分別共
    有登記，已取得土地所有權狀等情，惟否認觸犯刑法偽造文
    書、使公務員登載不實等罪嫌，辯稱：係因告訴人丙○○○
    不願意出具印章配合辦理被繼承人陳素之繼承（公同共有）
    及分割（分別共有）登記，伊才刻印章交給代書辦理，且實
    際上不生損害於丙○○○及土地登記機關等語。惟查：
  (一)被告確有使不知情之刻印業者偽刻繼承人之一「丙○○○」
    印章（私章）1 枚，交由其所委託不知情之代書黃文漲簽蓋
    於如附表編號2 至5 所示之申請登記書類上之「丙○○○」
    署名及印文，製作完成書類後持向上開地政機關申請辦理系
    爭土地之繼承及逕為分別共有登記作業，並已使地政機關人
    員將上開不實事項登載於土地登記簿，而逕為分別共有登記
    完畢，核發取得各繼承人分別共有（應有部分）所有權狀等
    情，業經其於檢察官偵訊及本院審理中供承不諱，核與告訴
    人丙○○○之指訴、證人即承辦代書黃文漲於檢察官偵查中
    具結證述相符屬實，並有上開三民地政事務所96年4 月19日
    函附土地登記卷宗（含申請書、登記清冊、切結書等）、高
    雄市國稅局遺產稅免稅證明書、登記申請書、郵局存證信函
    、陳素除戶戶籍謄本、繼承系統表、被告戶籍資料、丙○○
    ○土地所有權狀6 紙、三民地政事務所96年10月5 日函、佳
    里地政事務所96年10月3 日函各提供三民區○○段○○段43
    0-11地號、佳里鎮○○段第478 之8 、之9 、之10、之14、
    之15地號共6 筆土地登記謄本各1 份在卷可稽，印證相符。
  (二)再被告雖以上開情詞置辯，惟：
    1.按繼承人為二人以上，部分繼承人因故不能會同其他繼承
      人共同申請繼承登記時，得由其中一人或數人為全體繼承
      人之利益，就被繼承人之土地，申請為公同共有之登記。
      其經繼承人全體同意者，得申請為分別共有之登記。土地
      登記規則第120 條第1 項定有明文。本件被告明知經伊催
      告告訴人丙○○○後，後者表示不願出具相關印章資料配
      合辦理繼承登記，是被告固得依土地登記規則第120 條第
      1 項之規定，由其與其他代位繼承人為全體繼承人之利益
      ，就被繼承人之系爭土地申請為公同共有之登記，其本得
      毋庸偽刻「丙○○○」印章蓋用於繼承登記申請書類上，
      即得單方向地政機關申請為繼承登記。又被告執意逕為分
      別共有登記，於95年8 月21日即偽造丙○○○印章，再委
      由不知情之黃文漲代書製作上開登記申請書類完成，並於
      同年8 月23日送件申請登記，況被告於其所發存證信函內
      並未說明要逕為辦理分別共有登記，丙○○○自無從同意
      可言，有上開土地登記卷宗、95年8 月21日切結書、存證
      信函2 份在卷足稽（參偵卷第31至38頁、偵卷第22至
      25頁），被告明知未經繼承人「全體」同意，擅自以偽刻
      「丙○○○」印章蓋用於該登記申請書類上，持向地政機
      關申請逕為（分割）分別共有之登記，是被告辯稱其於發
      出存證信函後約1 週始偽造「丙○○○」印章、丙○○○
      有配合繼承及分別共有登記義務云云，尚非實在。
    2.次按偽造、變造私文書罪之所謂足生損害，係指他人事實
      上有因此受損害之虞而言，至此項文書在法律上是否有效
      ，在所不問。再刑法第214 條所謂使公務員登載不實事項
      於公文書罪，如一經他人之聲明或申報，公務員即有登載
      之義務，並依其所為之聲明或申報予以登載，而屬不實之
      事項者，即足構成（參最高法院26年上字第2731號、73年
      台上字第1710號判例意旨）。又印章、印文在社會生活上
      用以代表人格之同一性，資以認證特定人意思表示之確實
      性，是偽造印章、印文罪之保護客體為印章、印文之真實
      性，間接則保護公共信用，因此擅自製作他人印章、印文
      ，使人誤信為他人所有或所為，除非證明製作當時，僅係
      以供鑑賞或習藝，自始即於公眾或他人不致發生損害之虞
      者外，即應構成該偽造印章、印文罪（參最高法院93年度
      台上字第861 號判決意旨）。且民法就土地分別共有（第
      817 條至第826 條）、公同共有（第827 條至第830 條）
      所規範之權利義務尚有區別，本件被告未經丙○○○同意
      ，偽刻「丙○○○」印章，進而偽造「丙○○○」署名、
      蓋用印文於登記書類製作完成後持向土地登記機關以行使
      ，使該管地政機關公務員將該未經丙○○○同意申請之不
      實事項，登載於職務上掌管土地登記簿內，而完成逕為分
      別共有登記，自足以生損害於丙○○○本人及登記機關繼
      承及分別共有登記之正確性，被告上開所辯，自無足採。
  (三)綜上所述，被告上開犯行，罪證明確，堪以認定，應予依法
    論科。
二、再按偽造他人之印章，及蓋用偽印文於私文書上，係屬偽造
    私文書行為之一部，不另構成偽造印章、印文之罪（參最高
    法院44年台上字第864 號判例意旨）。本件核被告乙○○所
    為，係犯刑法第216 條、第210 條之行使偽造私文書罪、第
    214 條之使公務員登載不實罪。被告利用不知情之成年刻印
    業者偽刻「丙○○○」印章，使不知情之代書偽造「丙○○
    ○」署名及蓋用印文、偽造私文書及使公務員登載不實，均
    為間接正犯。再被告偽造「丙○○○」印章為偽造印文之階
    段行為，其偽造「丙○○○」署名及印文為偽造私文書之部
    分行為，均不另論罪；而被告偽造私文書進而行使，其偽造
    之低度行為，為行使之高度行為所吸收，亦不論罪。被告於
    95年8 月21日前後接續偽造如附表編號2 至5 所示登記書類
    之私文書持以向三民地政、佳里地政事務所行使，使公務員
    登載不實，並於同年8 月28日、29日完成登記，其犯意相同
    ，手段同一，且於密接時間接續完成，應各僅論一行使偽造
    私文書、使公務員登載不實罪。又被告以一行為犯上開行使
    偽造私文書、使公務員登載不實二罪，為想像競合犯，依刑
    法第55條規定，應從一重之行使偽造私文書罪處斷。檢察官
    對於被告就台南縣佳里鎮○○段第478 之8 、之9 、之10、
    之14、之15地號等5 筆土地之遺產辦理繼承及分別共有登記
    ，亦構成偽造「丙○○○」印章、行使偽造私文書部分，漏
    未起訴，而此部分與上開本院論罪部分間有實質上一罪關係
    ，檢察官認被告行使偽造私文書犯行部分並無犯罪故意，尚
    有誤會，本院自應併為審理。再檢察官就被告使公務員登載
    不實罪部分亦漏未起訴並記載法條，惟上開罪名及法條業經
    公訴人於審理時追加起訴，且起訴書事實欄就被告行使偽造
    私文書及使公務員登載不實之基本犯罪事實已經敘明，而起
    訴偽造印章部分與行使偽造私文書部分為實質上一罪，而行
    使偽造私文書罪與使公務員登載不實罪間，有想像競合犯之
    裁判上一罪關係，均為起訴效力所及，本院於補充告知罪名
    後，自應併予審究，合予敘明。
三、爰審酌被告偽造丙○○○印章、署名及印文並申辦系爭土地
    之繼承及逕為分別共有登記，均足以生損害於丙○○○本人
    及上開登記機關繼承及分別共有登記之正確性，且有害法律
    保護印章、印文及署名之公共信用及土地登記之公信力，自
    應受有相當程度之刑事非難，惟念其犯後坦承偽造印章部分
    犯行，態度尚可，暨其其犯罪動機、目的在於早日辦理繼承
    及分割登記，避免被國稅機關課處遺產稅，且所辦得分別共
    有登記之應有部分比例，雙方並無爭執，惡性尚輕，且斟酌
    檢察官之求刑等一切情狀，量處如主文所示之刑。又被告本
    件如事實欄所示之犯罪時間，係在中華民國九十六年罪犯減
    刑條例所定基準日96年4 月24日以前，符合減刑條件，應予
    減刑二分之一，如主文所示，並參酌被告本件犯罪情節、領
    有中度聽障之身心障礙手冊，諭知易科罰金之折算標準從輕
    以新台幣1 千元折算1 日，以資懲儆。
四、又偽造之印章，如不能證明已經滅失，應依刑法第219 條規
    定宣告沒收；且土地登記申請書類之私文書，業經交付地政
    機關留存所有，惟其中所蓋偽造之署名、印文，依刑法第21
    9 條之規定，仍應予以沒收（參最高法院25年上字第6620號
    、44年台上字第864 號、70年台上字第2162號判例意旨）。
    本件未扣案如附表編號1 至5 所示之偽造「丙○○○」印章
    1 枚、署名2 枚及印文6 枚，分別係被告使不知情刻印業者
    所偽造之印章、指示不知情代書所偽造之署名及印文，業經
    被告供承在卷，依刑法第219 條規定，不問屬於犯人與否，
    併應予宣告均沒收，附此敘明。
據上論斷，應依刑事訴訟法第299 條第1 項前段，刑法第216 條
、第210 條、第214 條、第55條、第41條第1 項前段、第219 條
，刑法施行法第1 條之1 ，中華民國九十六年罪犯減刑條例第2
條第1 項第3 款、第7 條，判決如主文。
本案經檢察官甲○○到庭執行職務。
中　　華　　民　　國　　96　　年　　10　　月　　23　　日
                  刑事第三庭    法　官  李昆南
以上正本，係照原本作成，證明與原本無異。
如不服本判決，應於送達後10日內，向本院提出上訴狀。
中　　華　　民　　國　　96　　年　　10　　月　　23　　日
                                書記官  黃美玲
附表：
編號1 ：偽造之「丙○○○」印章1 枚。
編號2 ：偽造「丙○○○」署名1 枚、印文1 枚（參登記清冊申
        請人欄，偵卷第6頁即第35頁）
編號3 ：偽造「丙○○○」署名1 枚、印文2 枚（參登記清冊申
        請人、土地標示欄，偵卷第7頁）
編號4 ：偽造「丙○○○」印文2 枚（參登記申請書備註、申請
        人欄，偵卷第32、33頁）
編號5 ：偽造「丙○○○」印文1 枚（參申請人切結欄，偵卷
        第38頁）。
        以上合計偽造「丙○○○」印章1 枚、署名2 枚、印文
        6 枚。
附錄本判決論罪之法條：
刑法第210條
偽造、變造私文書，足以生損害於公眾或他人者，處5 年以下有
期徒刑。
刑法第214條
明知為不實之事項，而使公務員登載於職務上所掌之公文書，
足以生損害於公眾或他人者，處3 年以下有期徒刑、拘役或5 百
元以下罰金。
刑法第216 條
行使第210 條至第215 條之文書者，依偽造、變造文書或登載不
實事項或使登載不實事項之規定處斷。
刑法第217條第1項
偽造印章、印文或署押，足以生損害於公眾或他人者，處3 年以
下有期徒刑。
